臺灣高雄地方法院刑事判決　　　　　　100年度審易字第176號
公　訴　人　臺灣高雄地方法院檢察署檢察官
被　　　告　邱應山
上列被告因詐欺案件，經檢察官提起公訴（99年度偵字第20333
號），被告於準備程序中就被訴事實為有罪之陳述，經本院告知
簡式審判程序之旨，並聽取被告與公訴人之意見後，本院合議庭
裁定由受命法官獨任進行簡式審判程序，判決如下：
    主  文
邱應山連續犯詐欺取財罪，處有期徒刑捌月。
    犯罪事實
一、邱應山因生意週轉之用，明知其自身經濟狀況已陷於窘境，
    而需款孔急，竟於民國91年6 月間自任會首召集互助會，約
    定自91年6 月10日起至93年10月10日止，每會新臺幣【下同
    】2 萬元，採內標制（每次開標後，活會會員繳納所約定會
    款2 萬元，須扣除當次標息之金額，會首及死會會員每期則
    繳納約定之會款2 萬元），會首加會員共36會，除第1 會由
    會首收取外，其餘每月10日開標，及於92年3  月、6 月、9
    月、12月及93年3 月、6 月、9 月之25日各加標1 次。詎邱
    應山利用擔任會首之機會，竟意圖為自己不法所有，基於詐
    欺取財之概括犯意，在其經營位在臺北縣新莊市○○路229
    號「建發香鋪行」內，利用親自主持開標時，部分會員無暇
    親自到場參加競標或利用會員彼此不認識之機會，連續於附
    表所示之92年1 月10日下午8 時許、92年2 月10日下午8 時
    許及92年5 月10日下午8 時許，先後在上開地點，未徵得互
    助會之會員吳己妹（實際會員為吳己妹媳婦李秋蘭）、張秀
    慧及張秀娥（下稱吳己妹3 人）之同意，即冒用吳己妹3 人
    之名義參與標會，並向其餘活會會員偽稱吳己妹3 人分別於
    上述時間以5,800 元、5,800 元及6,100 元得標，致使活會
    會員即李玉仁、黃明聰、章有才、鍾國添、黃嘉雄、吳東穎
    、楊明倉、莊簡裕、陳振昌、陳振松、陳振坤、邱章棋、柳
    秀娟、吳雪零、邱明蘭、林鹿、陳美俐、朝吉堂（即楊棟朝
    ）、林源桂、邱義環及邱澤譽與其餘各該期之活會會員（下
    稱章有才等人），因而陷於錯誤，誤以為各該當次得標者確
    係經由正常之投標、開標程式得標，而交付邱應山各該當期
    之活會會款，詐得如附表所示之款項共計1,198,900 元。迄
    92年7 月間之某日，邱應山宣布上開互助會倒會，章有才等
    人始知上情。
二、案經章有才、楊朝棟告訴臺灣高雄地方法院檢察署檢察官偵
    查起訴。
    理  由
一、本件被告邱應山所犯係死刑、無期徒刑、最輕本刑為3 年以
    上有期徒刑以外之罪，其於準備程序中就被訴事實為有罪之
    陳述，經受命法官告知簡式審判程序之旨，並聽取其與公訴
    人之意見後，本院合議庭認為適宜由受命法官獨任進行簡式
    審判程序，爰依刑事訴訟法第273 條之1 第1 項規定，裁定
    由受命法官獨任進行審判程序，合先敘明。
二、前揭事實，業據被告在本院審理中坦承不諱，並有證人即告
    訴人章有才、楊朝棟於偵查中之指述，及證人吳己妹、李秋
    蘭、張秀慧、張秀娥等人於偵查中之證述可參，復有互助會
    會單影本1 份在卷足憑，足認上開犯罪事實，應堪認定。被
    告之自白核與事實相符，其罪證明確，犯行堪以認定，自應
    依法論科。
三、被告行為後，刑法業於94年2 月2 日修正公布，95年7 月1
    日起施行。按行為後法律有變更者，適用行為時之法律，但
    行為後之法律有利於行為人者，適用最有利於行為人之法律
    ，修正後刑法第2 條第1 項定有明文。此條規定係規範行為
    後法律變更所生新舊法律比較適用之準據法，本身尚無新舊
    法比較之問題，於新法施行後，應一律適用新法第2 條第1
    項之規定，為「從舊從輕」之比較。而本次法律變更，比較
    時應就罪刑有關之共犯、未遂犯、想像競合犯、牽連犯、連
    續犯、結合犯，以及累犯加重、自首減輕暨其他法定加減原
    因（如身分加減）與加減例等一切情形，綜其全部罪刑之結
    果而為比較（最高法院95年5 月23日95年度第8 次刑事庭會
    議決議參照）。茲就本件所涉及之新舊法比較臚列如下：
  (一)刑法第33條第5 款有關罰金之最低數額部分，因刑法分則編
    各罪所定罰金之貨幣單位原為銀元，修正前刑法第33條第5
    款規定：「罰金：（銀元）一元以上」，而銀元與新臺幣間
    之折算，依現行法規所定貨幣單位折算新臺幣條例規定，以
    銀元一元折算新臺幣三元；修正後刑法第33條第5 款則規定
    ：「罰金：新臺幣一千元以上，以百元計算之」；經比較新
    舊法之規定，修正後刑法第33條第5 款所定罰金之最低數額
    ，較之修正前提高，自以修正前刑法第33 條 第5 款之規定
    有利於被告。
  (二)修正後刑法業已刪除第56條連續犯之規定，是於新法修正施
    行後，行為人之數犯罪行為，即須分論併罰，比較新舊法結
    果，適用被告行為時法律即依舊法論以連續犯，較有利於被
    告。
  (三)綜合上述修正前、後整體比較結果，自應適用被告行為時之
    法律，即修正前刑法之相關規定，予以論處。
四、論罪：
    按民間互助會，除有特別約定外，僅係會首與會員訂立之契
    約，會員與會員間並無法律關係存在，而已得標會員（即死
    會會員），依據其與會首間之契約，無論何人得標，均有按
    期繳交會款之義務，並無被詐欺之問題，故會首冒名盜標，
    其詐欺所得之款，應僅限於未得標會員（即活會會員）繳納
    之會款，最高法院96年度臺上字第5715號判決意旨可資參照
    。查被告於附表所示各次會期，分別向活會會員佯稱吳己妹
    3 人得標，而詐得該次活會會員交付之款項，核其所為，係
    犯刑法第339 條第1 項之詐欺取財罪。又被告每次冒標得標
    後，向多數活會會員詐取財物，侵害多數人法益，係一行為
    觸犯數個相同詐欺取財罪名，為同種想像競合犯，應依刑法
    第55條規定，從一重處斷。另被告先後多次詐欺取財之犯行
    ，時間緊接，所犯係構成要件相同之罪名，顯係基於概括犯
    意反覆為之，應依廢止前刑法第56條連續犯之規定，以一罪
    論。
五、科刑：
  (一)爰審酌民間互助會，係民眾為達儲蓄目的或在有急需時得藉
    此籌措財源之民間社會互助機制，而被告明知自身經濟周轉
    困難，為圖己利，仍自任互助會會首，利用會員對其之信賴
    ，以謊稱未參與投標之人得標方式，一再向不知情之會員收
    取會款，先後詐取會款多達1,198,900 元，致告訴人及其他
    活會會員受有損害，其行為實不足取；惟念被告犯罪後尚知
    坦承全部犯行、態度尚可，且已與部分被害人達成和解，有
    其提出與被害人張秀慧、張秀娥、邱澤譽等人之和解書共3
    份在卷可稽，並綜合考量被告之犯罪動機、目的、手段，及
    至今未能與被害人達成和解等一切情狀，爰量處如主文所示
    之刑，以資懲儆。
  (二)又經通緝而未於中華民國96年12月31日以前自動歸案接受偵
    查、審判或執行者，即不得予以減刑，中華民國九十六年罪
    犯減刑條例（下稱96年減刑條例）第5 條定有明文。查本件
    被告所涉犯行，其犯罪時間雖在96年4 月24日以前，且無96
    年減刑條例第3 條所列不予減刑之情形。惟被告前於93 年9
    月3 日，因本案經臺灣板橋地方法院檢察署（下稱板橋地檢
    署）以板檢博偵儉緝字3367號函發布通緝，並於99年3  月8
    日始行到案等節，有板橋地檢署之通緝書、撤銷通緝書、新
    竹市警察局第二分局通緝案件報告書等在卷可憑（見板橋地
    檢署93年度偵緝字第899 號卷第46頁至第51頁），是揆諸前
    揭規定，本件即不得予以減刑，附此敘明。
據上論斷，應依刑事訴訟法第273 條之1 第1 項、第284 條之1
、第299 條第1 項前段，刑法第2 條第1 項前段、第339 條第1
項、第55條、廢止前刑法第56條，刑法施行法第1 條之1 ，判決
如主文。
本案經檢察官李怡增到庭執行職務。
中    華    民    國   100    年    5     月    12    日
                  刑事第十庭  法  官    呂明燕
以上正本證明與原本無異。
如不服本判決應於收受送達後10日內向本院提出上訴書狀，並應
敘述具體理由；如未敘述上訴理由者，應於上訴期間屆滿後20日
內向本院補提理由書（均須按他造當事人之人數附繕本）「切勿
逕送上級法院」。
中    華    民    國   100    年    5     月    12    日
                              書記官    張琇晴
附表：
┌─┬────┬─────────┬────────────┐
│  │        │ 各期實際活會人數 │     各 期 詐 得 會 款  │
│編│        │計算公式：        │                        │
│  │開標日期│總會數- 已標數( 含│計算公式：              │
│號│及冒用名│會首)+累計被冒標數│活會人數X (底 標- 標息) │
│  │義      │＝實際活會人數    │＝所詐得會款（元）      │
├─┼────┼─────────┼────────────┤
│1 │92.01.10│36-7＝29人        │(36-7) x (00000-0000)   │
│  │(第8會，│                  │=411800                 │
│  │吳己妹) │                  │                        │
├─┼────┼─────────┼────────────┤
│2 │92.02.10│36-8+1＝29人      │(36-8+1) x (00000-0000) │
│  │(第9會，│                  │=411800                 │
│  │張秀慧) │                  │                        │
├─┼────┼─────────┼────────────┤
│3 │92.05.10│36-11+2＝27人     │(36-11+2) x (00000-0000)│
│  │ (第12會│                  │ =375300                │
│  │，張秀娥│                  │                        │
│  │)       │                  │                        │
├─┴────┼─────────┼────────────┤
│  總    計  │                  │1,198,900 元            │
└──────┴─────────┴────────────┘
附錄本案論罪法條：
刑法第339條第1項
意圖為自己或第三人不法之所有，以詐術使人將本人或第三人之
物交付者，處5 年以下有期徒刑、拘役或科或併科1 千元以下罰
金。